臺灣高雄地方法院刑事判決　　　　　　　96年度訴字第2696號
公　訴　人　臺灣高雄地方法院檢察署檢察官
被　　　告　丁○○
指定辯護人　本院公設辯護人乙○○
上列被告因殺人未遂等案件，經檢察官提起公訴（96年度偵字第
16122 號），本院判決如下：
    主  文
丁○○被訴未經許可持有刀械部分無罪，其他被訴部分公訴不受
理。
    理  由
一、公訴意旨略以：被告丁○○與被害人甲○○係妻舅與姊夫關
    係，雙方屬家庭暴力防治法第3 條第4 款所定之家庭成員，
    於民國96年6 月3 日2 時20分許，2 人在高雄市○○區○○
    路47巷25弄23號住處房間內，因細故發生爭執，被告可預見
    持刀械砍向他人頭部及身體，將可能造成他人致命，竟仍自
    床縫取出，於89年間未經許可而持有之武士刀1 支（刀刃長
    30公分、刀柄長15公分）拔出刀刃，砍向被害人之頭部，因
    被害人以左手握住上開刀械而未得逞，惟仍將其左手食指砍
    斷，且再持刀砍殺被害人，致其受有右手多處撕裂傷，並致
    前來勸阻之告訴人即被告之胞姐戊○○亦受有左手撕裂傷（
    業因撤回告訴，經檢察官另為不起訴處分）之傷害，嗣被告
    為被害人、告訴人制伏後報警處理，案經告訴人戊○○提出
    告訴，因認被告涉犯刑法第271 條第2 項、第1 項之殺人未
    遂、槍砲彈藥刀械管制條例第14條第3 項未經許可持有刀械
    罪嫌等語。
二、未經許可持有刀械無罪部分
  (一)按犯罪事實應依證據認定之，無證據不得認定犯罪事實；又
    不能證明被告犯罪者，應諭知無罪之判決，刑事訴訟法第15
    4 條第2 項、第301 條第1 項分別定有明文。又刑事訴訟法
    第161 條第1 項規定，檢察官就被告犯罪事實應負舉證責任
    ，並指出證明之方法。因此檢察官對於起訴之犯罪事實，應
    負提出證據及說服之實質舉證責任，倘所提出之證據不足為
    被告有罪之積極證明，或其指出證明之方法，無從說服法院
    以形成被告有罪之心證，基於無罪推定之原則，自應為被告
    無罪判決之諭知（最高法院92年度台上字第128 號判例意旨
    參照）。
  (二)公訴人認被告丁○○涉犯上開犯罪，無非係以前開事實業據
    被告於警詢、偵查時坦承不諱，復有武士刀一把扣案足資佐
    證等情，為其主要論據。經查，本件扣案之武士刀，經送高
    雄市政府刀械鑑驗小組鑑定之結果，認非屬槍砲彈藥刀械管
    制條例所列管之刀械，有高雄市政府刀械鑑驗小組工作鑑定
    結果紀錄表1 紙及扣案武士刀照片2 張在卷可稽（見警卷第
    24頁、本院卷第41頁）。依上開鑑定結果，扣案之刀械既非
    管制刀械，被告縱確實持有該非屬列管之刀械，自與槍砲彈
    藥刀械管制條例之犯罪構成要件有間，而難以槍砲彈藥刀械
    管制條例第14條第3 項之罪責相繩。此外，復查無其他積極
    證據足認被告有何未經許可而持有上開條例列管之刀械犯行
    ，揆諸前揭判例意旨，應認其罪嫌尚有不足，依法應為無罪
    之諭知。
三、傷害（原起訴法條為殺人未遂）不受理部分
  (一)按告訴乃論之罪，告訴人於第一審辯論終結前，得撤回其告
    訴；告訴經撤回者，法院應諭知不受理之判決，刑事訴訟法
    第238 條第1 項、第303 條第3 款分別定有明文。次按犯罪
    事實應依證據認定之，無證據不得認定犯罪事實；又不能證
    明被告犯罪者，應諭知無罪之判決，刑事訴訟法第154 條第
    2 項、第301 條第1 項分別定有明文。又認定不利於被告之
    事實，須依積極證據，苟積極證據不足為不利於被告事實之
    認定，即應為有利於被告之認定；刑事訴訟法第161 條第1
    項規定，檢察官就被告犯罪事實應負舉證責任，並指出證明
    之方法。因此檢察官對於起訴之犯罪事實，應負提出證據及
    說服之實質舉證責任，倘所提出之證據不足為被告有罪之積
    極證明，或其指出證明之方法，無從說服法院以形成被告有
    罪之心證，基於無罪推定之原則，自應為被告無罪判決之諭
    知（最高法院30年上字第816 號、92年度台上字第12 8號判
    例意旨參照）。再按告訴人之告訴，係以使被告受刑事訴追
    為目的，是其陳述是否與事實相符，仍應調查其他證據以資
    審認（最高法院52年度台上字第1300號判例參照）。
  (二)公訴意旨認被告丁○○涉有殺人未遂犯行，係以告訴人戊○○於警詢之證述、被害人榮民總醫院受理家庭暴力事件驗傷
    診斷書、高雄榮民總醫院診斷證明書各1 紙、現場暨武士刀
    照片共8 張、扣案武士刀等證據資料，作為主要論據。訊據
    被告固坦承有傷害被害人甲○○之行為，惟堅決否認有何殺
    人未遂犯行，辯稱：伊沒有要砍殺被害人之意思，案發當天
    在住處與姊夫甲○○發生口角衝突，甲○○一進來就打伊，
    當時伊是坐著，甲○○與姐姐戊○○便一起打伊，因甲○○
    與戊○○還沒有進門，伊就拿武士刀在玩，被打時，伊閉著
    眼睛雙手舉起來要擋，當時左手拿著武士刀，只是做擋的動
    作，並沒有揮動刀子，甲○○與戊○○就要來搶刀，幾秒鐘
    ，刀子就被搶走，之後警察就來將伊逮捕等語（見本院卷第
    25至26頁）。經查：
  1.訊據證人即被害人甲○○於本院審理中結證稱：案發當天伊
    與戊○○看到被告在房間內講電話，且身邊有一把刀子，因
    被告好吃懶做，整天向母親拿錢，故被姐姐戊○○打了幾下
    後，便把刀子拿上來，伊以為被告要拿刀砍伊老婆，就從後
    面撲上去以左手先搶被告的刀子，右手打被告，伊老婆也搶
    ，將被告合力壓制在床舖上，把刀子搶過來，搶過來之後才
    發現左手受傷等語（見本院卷第61頁），核與證人即告訴人
    戊○○於本院審理中之證述：因為被告打電話講太多，甲○○為制止被告，才打被告，並且為搶被告刀子，用手握住刀
    子，才造成左手食指差一點斷掉之傷勢等情節相符（見本院
    卷第54、55頁），並有被害人之前開診斷證明書、現場蒐證
    照片6 張及行政院國軍退除役官兵輔導委員會高雄榮民總醫
    院96年8 月9 日高總管字第0960009192號函暨函附病歷影本
    1 份附卷可稽（見本院卷第32至37頁），及扣案武士刀1 把
    可資佐證，並為被告所坦認，足徵被告確有持刀傷害被害人
    ，致其受有左手食指斷指、右手多處撕裂傷之行為。是本件
    所應審究者，即為被告下手為前開行為時，究竟係以傷害或
    殺人之犯意為之。
  2.按刑法上殺人罪與傷害罪之區別，乃以加害人有無殺意為斷
    ，是法院應審酌加害人之行為動機、手段、行為人對其行為
    客觀上足以造成死亡之結果，其主觀上確信之程度如何，是
    否預見其發生而不違反其本意，及其他情況證據等綜合判斷
    ，加害人使用之兇器及被害人所受之傷害程度，固不能據為
    認定有無殺意之唯一標準，但加害人使用之兇器、下手情形
    如何，及被害人所受之傷勢，於審究犯意方面，仍不失為重
    要參考資料（最高法院20年非字第104 號判例、44年台上字
    第373 號判例參照）。故刑法上殺人未遂與傷害罪之區別，
    當以下手加害之時是否明知或預見足以致人於死為斷，至於
    殺人犯意之存否，固係隱藏於行為人內部主觀之意思，此意
    思可能係存在有相當之時間，亦可能係在下手之際方產生，
    惟不論係何種情況均須以積極並確實之證據證明之，方足以
    認定之。亦即該項殺人或傷害之主觀犯意認定，仍須參酌各
    方面直接、間接證據，行為人與被害人之關係，行為人與被
    害人關係事前之仇隙是否足以引起其殺人之動機，攻擊時之
    力勁是否猛烈足資使人斃命，被害人傷痕之多寡、受傷處是
    否即為致命部位、傷勢輕重程度、加害人下手情形、所用兇
    器為何及攻擊後之後續動作是否意在取被害人性命等一切客
    觀情狀，均應全盤併予審酌，方足據為論斷行為人內心主觀
    之犯意，究為殺人抑或傷害。依下列理由本院認被告應無殺
    人之犯意：
  (1)被告丁○○為告訴人戊○○之胞弟、被害人甲○○之妻舅，
    案發當日係因告訴人與被害人認被告好吃懶做、不斷講行動
    電話，致生彼此間之口角，被告因此遭告訴人出拳毆打頭部
    ，進而衍生本件之事件，此觀諸告訴人及被害人分別於本院
    審理中證述：「（問：當時發生何事？）被告在講電話，我
    要制止他不要講電話，我打被告；（問：你怎麼打法？）我
    用拳頭揮他頭部；（問：他【指被害人】為何打被告？）因
    為被告打電話講太多，要制止他，不讓他講；（問：被告是
    否很惡質，你們夫妻對他恨之入骨，要一起動手打他？）他
    好幾個月不工作、賺錢，媽媽靠著小生意賺不了多少錢，說
    也不是。」等語（見本院卷第53、54、56、63頁），足徵被
    告與告訴人、被害人間素無怨隙，且有親屬關係存在，案發
    當日僅因細故起口角爭執，之後被告因不滿遭告訴人以拳頭
    毆打其頭部，一時間盛怒難抑，始生上開衝突，衡情尚應不
    致因此萌生殺人之動機。
  (2)被告持以行兇用之武士刀1 把，刀刃、刀柄各長約30、15公
    分，刀鋒尖銳，此雖有扣案武士刀照片2 張可證，然就被告
    下手之情形訊之告訴人於警詢中結證稱：因見甲○○與被告
    在吵架，伊勸架過程中不小心跌倒後，看到甲○○與被告扭
    打中，被告從床邊的縫拿出1 把武士刀，拔出刀刃砍向甲○○的頭，甲○○便用左手握住刀，伊衝向前也用左手握刀，
    被告於是被伊等合力壓在床上，伊便趁機報警處理云云（見
    警卷第6 頁），此情固核與被告於警詢中供陳，因被罵、被
    打不爽，有持武士刀揮擊被害人等情相符（見警卷第42頁）
    ，惟告訴人嗣於偵查及本院審理中翻異前詞改稱：伊與甲○○於案發當天叫被告電話不要講太多，要去搶手機，結果被
    告當時在把玩刀子，伊與甲○○誤以為被告要動刀，2 人便
    去搶刀子，甲○○的手便被切到，伊的手也受傷；因要制止
    被告講電話時，伊有打被告，還要再打被告時，被告以為伊
    還想要繼續打，便拿出刀子舉在額頭前阻擋，甲○○過來，
    誤以為被告要砍伊，所以就直接抓住刀子，伊與甲○○同時
    握住刀子，並勸被告放手，被告才放手，惟被告並無揮砍之
    動作，在警局所述僅是一時氣話，嗣後仔細想才發現並非那
    樣等語（見偵查卷第13頁、本院卷第52至59頁），另質諸證
    人甲○○於本院審理中亦證稱：案發當日，伊老婆先踢開門
    ，以為被告要拿刀砍伊老婆，就從後面撲上去先搶被告的刀
    子，伊太太也有搶，將被告壓制在床舖上，把刀子搶過來，
    搶過來之後才發現左手受傷；被告並無持刀揮砍之動作，且
    刀子被搶下後，被告亦無攻擊之動作，僅坐在床上等語（見
    本院卷第61頁），綜觀證人戊○○之上開證詞，有關被告先
    與何人發生爭執，是否持刀向被害人身體之重要部位為揮砍
    之動作等與本案待證事實密切相關之事項，所述顯然前後不
    符，已非無瑕疵可指，又其於警詢中之證述與證人甲○○前
    開於本院審理中之證述迥異，另就被告持刀揮砍被害人之身
    體部位，亦與被告於警詢中供陳係拿武士刀由伊右邊向上揮
    擊甲○○之身體等語（見警卷第4-2 頁）相左，是本院尚難
    遽憑證人戊○○於警詢中所為前開證述，為不利於被告之認
    定。況就被告持刀下手行兇之過程進一步質諸證人戊○○於
    本院審理中證述：甲○○左手肌腱斷裂傷是因為手握住刀子
    ，一直動而割傷，被告並無抽刀之動作，甲○○與伊同時握
    住刀子後，勸被告放手，被告才放手等語（見本院卷第59頁
    ），及證人甲○○於本院審理中證稱：伊看到刀子，便順勢
    用右手打被告，左手搶刀子，被告被伊打倒在床上，與太太
    合力將刀子搶下來，搶下刀子後，被告並無攻擊之動作，僅
    坐在床上，伊主要的傷勢在左手，右手是小割傷，因為刀子
    很利，可能是搶的過程中劃到等語（見本院卷第62至64頁）
    ，足證被害人之傷勢主要均係搶刀過程中所造成，且被害人
    與告訴人合力握住刀刃之際，被告並無用力抽刀之動作，又
    2 人合力搶下刀子後，被告並無後續攻擊之動作，是衡情倘
    被告有殺人之犯意，自可以用力抽回遭被害人、告訴人握住
    之武士刀，進而遂行後續之攻擊行為，豈是被害人2 人可輕
    易徒手奪下被告手中利刃，因此所致之傷勢亦當不僅於此，
    公訴意旨雖另認被害人因手握利刃致左手食指斷裂後，被告
    有再持刀砍殺被害人，致其手受有右手多處撕裂傷之行為，
    惟此與證人甲○○、戊○○前開之證述均顯不相符，復遍查
    卷內事證，亦無其他積極事證足資證明被害人右手撕裂傷之
    傷害係因被告後續之攻擊動作所造成，本院自難採為被告有
    殺人犯意之佐證。從而，本件被告行兇所使用之兇器固屬利
    刃，惟查卷內並無充分事證足資證明被告確有多次持刀揮砍
    被害人身體重要部位之動作，又被害人所受之傷勢均集中在
    雙手掌，並非身體之致命部位，是被告於本院審理中辯稱：
    並無砍殺告訴人之意思，僅因剛好手持武士刀把玩，雙手舉
    起來係要阻擋，並未揮動刀子等語（見本院卷第25頁），殊
    非全然無據。
  (3)綜上，被告案發當時僅因細故與告訴人發生口角衝突，被告
    乃遭告訴人以拳頭毆打頭部，於盛怒之下，始生本件衝突，
    又綜合前述被害人傷痕之多寡、受傷部位、傷勢輕重程度、
    被告下手情形、攻擊後之後續動作，可認被告之前開行為與
    意在取人性命之殺人行為尚屬有間，依據前開判例意旨，尚
    不能認定被告有何殺人之直接或間接故意，本於罪疑惟輕原
    則，至多僅能認定被告知悉所持武士刀刀鋒銳利，對他人人
    身安全有高度之危險性，仍於上開衝突間持之，致生被害人
    前開之傷勢，而有傷害之故意。綜上所述，僅能認定被告對
    於被害人所為犯行，應負刑法第277 條第1 項之傷害罪責。
  (三)本件被告至多僅能認定涉犯刑法第277 條第1 項之傷害罪，
    已如前述，公訴人認被告涉犯同法第271 條第2 項、第1 項
    殺人未遂罪，尚有未合，惟因二者基本事實同一，爰依法變
    更起訴法條為刑法第277 條第1 項之傷害罪，又依同法第28
    7 條之規定，該罪係屬告訴乃論之罪。查告訴人戊○○為被
    害人甲○○之配偶，於95年6 月3 日，因被害人在醫院就醫
    ，故代被害人前往高雄市政府警察局楠梓分局後勁派出所製
    作筆錄，並基於獨立告訴權人之地位提起傷害、殺人未遂之
    告訴，惟嗣於96年9 月10日本院審理時，已當庭表示已不欲
    告訴被告傷害犯行，有本院審判筆錄1 份附卷可查（見本院
    卷第59、7 4 頁），可認告訴人就此已對於被告撤回傷害告
    訴。揆諸前開規定及說明，本件對被告即應依法為不受理判
    決之諭知。
據上論斷，依刑事訴訟法第300 條、第301 條第1 項、第303 條
第3 款，判決如主文。
本案經檢察官丙○○到庭執行職務。
中　　華　　民　　國　　96　　年　　9 　　月　　26　　日
                刑事第十四庭  審判長法  官  陳玉聰
                                    法  官  莊珮吟
                                    法  官  鄭凱文
以上正本證明與原本無異。
如不服本判決應於收受本判決後10日內向本院提出上訴書狀，並
應敘述具體理由，如未敘述上訴理由者，應於上訴期間屆滿後20
日內補提理由書狀於本院（均須按他造當事人之人數附繕本）「
切勿逕送上級法院」。
中　　華　　民　　國　　96　　年　　9 　　月　　26　　日
　　　　　　　　　　　　　　　　　  書記官  林慧芬
